【裁判字號】    97,重訴,512
【裁判日期】    980121
【裁判案由】    損害賠償
【裁判全文】
臺灣臺中地方法院民事判決  97年度重訴字第512號
原      告  午○○
                        號
            巳○○
前二人共同
訴訟代理人  游雅鈴律師
            吳小燕律師
被      告  酉○○
            戌○○
            宇○○
            子○○
                      （現臺灣臺中監獄執行中）
            己○○
                      （現臺灣臺中監獄執行中）
            未○○
上  一  人
訴訟代理人  戊○○
被      告  乙○○
兼訴訟代理  甲○○
人
被      告  丙○○
                        5號
兼訴訟代理  丁○○
人
被      告  壬○○
                      通訊處：.
            庚○○
被      告  丑○○
            辛○○
兼前二人共
同訴訟代理  癸○○
人
被      告  寅○○
            辰○○
            亥○○
            天○○
            卯○○    同上
            宙○○
                        號
            玄○○
                          號.
            申○○
被      告  地○○
            黃○○
兼前二人共
同訴訟代理  Ａ○○
人
被告等因殺人刑事案件，原告提出附帶民事訴訟請求損害賠償事
件（96年度附民字第377號），經刑事庭裁定移送前來，本院於
民國97年12月26日言詞辯論終結，判決如下：
    主     文
被告酉○○、子○○、己○○、甲○○、丁○○、壬○○、癸○○、寅○○、亥○○、宙○○、Ａ○○應連帶給付原告午○○新
台幣參佰貳拾伍萬柒仟壹佰伍拾玖元、原告巳○○新臺幣貳佰柒
拾柒萬肆仟貳佰陸拾參元，及均自民國九十六年七月二十三日起
至清償日止，按年息百之五計算之利息。
第一項給付，被告戌○○、宇○○應與被告酉○○連帶給付。
第一項給付，被告未○○應與被告己○○連帶給付。
第一項給付，被告乙○○應與被告甲○○連帶給付。
第一項給付，被告丙○○應與被告丁○○連帶給付。
第一項給付，被告庚○○應與被告壬○○連帶給付。
第一項給付，被告丑○○、辛○○應與被告癸○○連帶給付。
第一項給付，被告辰○○應與被告寅○○連帶給付。
第一項給付，被告天○○、卯○○應與被告亥○○連帶給付
。
第一項給付，被告玄○○、申○○應與被告宙○○連帶給付。
第一項給付，被告黃○○、地○○應與被告Ａ○○連帶給付。
本判決第一項至第十一項中任一項被告已為給付，其餘被告於其
給付範圍內免給付義務。
原告其餘之訴駁回。
本判決原告勝訴部分於原告午○○、巳○○分別以新臺幣壹佰零
捌萬陸仟元、新臺幣玖拾貳萬伍仟元為被告供擔保後，得假執行
。
原告其餘假執行之聲請駁回。
    事實及理由
壹、本件被告寅○○、辰○○、酉○○、己○○、壬○○、亥○○、宙○○經合法通知，未於言詞辯論期日到場，核無民事
    訴訟法第386條所列各款情形，爰依原告之聲請，由其一造
    辯論而為判決。
貳、原告主張：
一、緣被告酉○○、子○○、己○○、甲○○、丁○○、壬○○
    、癸○○、寅○○、亥○○、宙○○、Ａ○○等11人，於民
    國95年11月27日晚間持鐵管、棍棒侵入臺中縣立新社高級中
    學校園，與訴外人宋易融、劉佩岑相約談判，惟雙方無交集
    ；嗣後被告酉○○等人遂持上開凶器，在校園裡見人就打。
    原告午○○、巳○○之子彭柏薰係該校棒球隊員，於當時在
    校內自修，亦遭被告等及多名姓名不詳人員打倒在地，頭部
    受有致命傷害，輾轉送梧棲童綜合醫院急救後，延至同年11
    月29日因傷重不治死亡。被告酉○○、子○○、己○○等3
    人部分，經台灣台中地方法院檢察署（下稱台中地檢署）以
    95年度偵字第26909號起訴，嗣經台灣高等法院台中分院（
    下稱台中高分院）97年度上更(一)字第66號分別判決被告酉○○、子○○、己○○共同殺人罪，分別處有期徒刑14年、14
    年、13年，經被告等3人上訴最高法院，業由最高法院駁回
    上訴在案。被告甲○○、丁○○、壬○○、癸○○、寅○○
    、亥○○、宙○○、Ａ○○等8人，則經台中地檢署以95年
    度偵字第1792號起訴，嗣經本院刑事庭以96年度重訴字第95
    4號判決被告丁○○、壬○○、甲○○、宙○○、寅○○、
    亥○○等共同殺人罪，各處有期徒刑12年，被告Ａ○○、癸○○共同殺人罪，各處有期徒刑11年在案。
二、被告酉○○、子○○、己○○、甲○○、丁○○、壬○○、
    癸○○、寅○○、亥○○、宙○○、Ａ○○等11人共同殺害
    原告2人之子彭柏薰乙節，已如上述，自應依民法第184 條
    、185條規定對原告負連帶損害賠償責任。再被告酉○○、
    己○○、甲○○、丁○○、壬○○、癸○○、寅○○、亥○○、宙○○、Ａ○○等於行為時均未滿20歲，係限制行為能
    力人，且於行為時顯有識別能力，被告等人所為侵權行為，
    自應與其法定代理人負連帶損害賠償責任。爰依民法第184
    條第1項前段、第185條第1項前段、第187條第1項前段、第
    192條第1、2項及第194條之規定，請求被告等賠償(1)醫藥費
    、殯葬費用：醫藥費支出共新台幣（下同）11830元，殯葬
    費支出共472680元。(2)扶養費用：A 、午○○現年為47歲，
    其得受扶養時之年紀為50歲，依台灣省地區50歲男性平均餘
    命為28.35年（94年臺灣地區簡易生命表-男性），又台灣省
    平均每人每月消費支出為17,083元，每年即為204,996元，
    故其扶養費按霍夫曼計算法扣除中間利息後為3,649,848元
    （小數點以下四捨五入）。其中被害人應負擔1/3，其可請
    求之扶養費為1,216,616元。B、巳○○現年為42歲，其得受
    扶養時之年紀為45歲，依台灣省地區45歲女性平均餘命為37
    .42 年，故其扶養費按霍夫曼計算法扣除中間利息為4,361,
    207元（小數點以下四捨五入）。其中被害人應負擔1/3，其
    可請求之扶養費為1,453,736元。(3)精神上慰撫金：本件被
    害人彭柏薰為原告午○○與巳○○之獨子，在家中是父母眼
    中乖巧小孩，加入新社高中體育班之棒球隊二年多，表現傑
    出。又被告等人與被害人間並不認識，明知凶器攻擊人體頭
    部、胸部可能致命，仍為洩憤不顧人命，進而分持鐵、木棒
    及鐵椅朝被害人彭柏薰之頭部、胸部等人體致命處攻打，致
    被害人傷重不治死亡。原告午○○與巳○○夫婦遭逢劇變，
    痛失愛子，造成其身心傷害甚深，爰分別請求被告等連帶給
    付原告2人相當之慰撫金700萬元，共計1400萬元。另原告午
    ○○為高中畢業，目前擔任技師工作；原告巳○○為高中畢
    業，目前擔任補習班老師。
三、並聲明：
（一）被告酉○○、子○○、己○○、甲○○、丁○○、壬○○
      、癸○○、寅○○、亥○○、宙○○、Ａ○○等應連帶給
      付原告午○○8,701,126元，連帶給付原告巳○○新台幣
      8,453,736元整，及均自起訴狀繕本送達被告最後日之翌
      日起至清償日，按年利率百分之5計算之利息。
（二）如主文第二項至第十一項所示。
（三）上開被告中如一被告為給付時，其餘被告於給付範圍內免
      給付義務。
（四）原告等願供擔保，請准宣告假執行。
參、被告酉○○等24人則以：
一、被告酉○○、戌○○、宇○○部分：
    有關醫療及喪葬費用之部分無意見。慰撫金請求部分太高；
    被告酉○○高中肄業，目前從事包工程工作，年收入3、40
    萬元。被告宇○○為家管，國中畢業。並聲明：原告之訴及
    假執行之聲請均駁回。
二、被告子○○部分：
    有關醫療及喪葬費用之部分無意見。並聲明：原告之訴及假
    執行之聲請均駁回。
三、被告己○○、未○○部分：
    有關醫療及喪葬費用之部分無意見。被告己○○目前在臺中
    看守所，國中肄業。被告未○○為國中畢業，從事煮飯工作
    ，月入18000元。並聲明：原告之訴及假執行之聲請均駁回
    。
四、被告甲○○、乙○○部分：
    有關醫療及喪葬費用之部分無意見。被告甲○○為高中畢業
    ，目前無業。被告乙○○為高中畢業，目前包小型工程，月
    入3萬元。並聲明：原告之訴及假執行之聲請均駁回。
五、被告丁○○、丙○○部分：
    有關醫療及喪葬費用之請求無意見。被告丁○○為國中畢業
    ，目前從事鐵工，月入25000元。被告丙○○為國中畢業，
    目前無業。並聲明：原告之訴及假執行之聲請均駁回。
六、被告壬○○、庚○○部分：
    有關醫療及喪葬費用之部分無意見。被告壬○○為國中畢業
    ，目前服役中。被告庚○○為初中畢業，目前無業。並聲明
    ：原告之訴及假執行之聲請均駁回。
七、被告癸○○、丑○○、辛○○部分：
    有關醫療及喪葬費用之請求無意見。被告癸○○為高中肄業
    ，目前從事車床工作，月入2萬元。被告丑○○為國中畢業
    ，目前務農。被告辛○○為國中畢業，目前家管。並聲明：
    原告之訴及假執行之聲請均駁回。
八、被告亥○○、天○○、卯○○部分：
    有關醫療及喪葬費用之請求無意見。被告亥○○為國中畢業
    ，目前從事香菇採收工作，月入2萬元。被告天○○為國中
    畢業，從事水電工作，月入4萬元。被告卯○○為高中肄業
    ，目前家管。並聲明：原告之訴及假執行之聲請均駁回。
九、被告宙○○、玄○○、申○○部分：
    有關醫療及喪葬費用之請求無意見。被告宙○○為國中畢業
    ，目前待業中。被告玄○○為國中畢業，目前待業中。被告
    申○○為國中畢業，目前待業中。並聲明：原告之訴及假執
    行之聲請均駁回。
十、被告Ａ○○、黃○○、地○○部分：
    有關醫療及喪葬費用之請求無意見。被告Ａ○○為國中畢業
    ，目前從事建築工作，月入23000元至25000元。被告黃○○
    為國中畢業，目前從事務農工作。被告地○○為國小畢業，
    目前家管。並聲明：原告之訴及假執行之聲請均駁回。
肆、經查原告主張之前開事實，業據其提出戶籍謄本、醫療收據
    、殯葬收據、台中高分院97年度上更(一)字第66號民事判決、
    最高法院97年度台上字第5186號民事判決及本院96年度重訴
    字第954號民事判決為證，且為被告所不爭執，自堪信為真
    實。
伍、按因故意或過失不法侵害他人之權利者，負損害賠償責任；
    數人共同不法侵害他人之權利者，連帶負損害賠償責任；又
    不法侵害他人致死者，對於支出醫療及增加生活上需要之費
    用或殯葬費之人，應負損害賠償責任；被害人對於第三人負
    有法定扶養義務者，加害人對於該第三人亦應負損害賠償債
    任；不法侵害他人之致死者，被害人之父、母、子女及配偶
    ，雖非財產上之損害，亦得請求賠償相當之金額，民法第18
    4條第1項前段、第185條第1項前段、第192條第1、2項及第
    194 條分別定有明文。次按限制行為能力人，不法侵害他人
    之權利者，以行為時有識別能力為限，與其法定代理人連帶
    負損害賠償責任。民法第187條第1項前段亦有明文。查被告
    酉○○、子○○、己○○、甲○○、丁○○、壬○○、癸○○、寅○○、亥○○、宙○○、Ａ○○等11人共同故意殺害
    彭柏薰致死等情，已如前述，揆諸上開規定，被告酉○○、
    子○○、己○○、甲○○、丁○○、壬○○、癸○○、寅○○、亥○○、宙○○、Ａ○○等11人應連帶對原告2人負損
    害賠償責任，故原告請求被告酉○○、己○○、甲○○、丁○○、壬○○、癸○○、寅○○、亥○○、宙○○、Ａ○○
    等連帶負損害賠償責任，洵屬有據。再查被告酉○○為76年
    4月14日生，被告己○○為77年9月10日生，被告甲○○為76
    年11月16日生，被告丁○○為77年4月22日生，被告壬○○
    為77年7月31日生，被告癸○○為77年4月5日生，被告寅○○為76年10月30日生，被告亥○○為77年4月4日生，被告宙
    ○○為77年9月21日生，被告Ａ○○為77年5月27日生，上開
    被告酉○○等11人行為時（即95年11月27日晚間）尚未滿20
    歲，為限制行為能力人，而被告戌○○、宇○○為被告酉○○之父、母，被告未○○為被告己○○之親權人，被告乙○○為被告甲○○之親權人，被告丙○○為被告丁○○之親權
    人，被告庚○○為被告壬○○之親權人，被告丑○○、辛○○為被告癸○○之父、母，被告辰○○為被告寅○○之父，
    被告天○○、卯○○為被告亥○○之父、母，被告玄○○、
    申○○（案發後於97年7月8日離婚，離婚後約定由被告玄○○為被告宙○○之親權人）為被告宙○○之父、母，被告黃
    ○○、地○○為被告Ａ○○之父、母，案發時渠等係法定代
    理人等情，為兩造所不爭執，且被告酉○○等11人於行為時
    顯有識別能力，故原告請求被告戌○○、宇○○、未○○、
    乙○○、丙○○、庚○○、丑○○、辛○○、辰○○、天○○、卯○○、玄○○、申○○、黃○○、地○○等分別與其
    子渡被告酉○○、己○○、甲○○、丁○○、壬○○、癸○○、寅○○、亥○○、宙○○、Ａ○○等連帶負損害賠償責
    任，於法並無不合。
陸、原告請求被告賠償金額是否應予准許，分述如次：
（一）醫療費用部分：被告等對於此部分支出數額不爭執，並有
      杏一醫療用品統一發票2紙、童綜合醫院醫療費用明細表8
      紙及東勢鎮農會附設農民醫院醫療費用明細表3紙附卷可
      參，是以原告此部分11830元之支出屬實，應予准許。
（二）喪葬費部分：被告等對於此部分支出數額不爭執，此有相
      關喪葬費收據共18紙附卷可憑，是以原告此部分472680元
      之支出屬實，應予准許。
（三）扶養費部分：
    1.按夫妻互負扶養之義務，其負扶養義務之順序與直系血親
      卑親屬同，其受扶養權利之順序與直系血親尊親屬同，民
      法第1116條之1規定甚明。又原告二人除彭柏薰外，尚有
      一女彭筱芬（76年12月14日生、已成年），有戶籍謄本在
      卷可證，是原告二人得請求彭柏薰負擔扶養義務之比例應
      各為3分之1。另按受扶養權利者，以不能維持生活而無謀
      生能力者為限；前項無謀生能力之限制，於直系血親尊親
      屬，不適用之。民法第1117條定有明文。基此，直系尊親
      屬受扶養之權利，僅受不能維持生活之限制，並不以無謀
      生能力為必要。經查，原告午○○目前擔任技師工作（96
      年度薪資所得為459,538元，95年度薪資所得為510, 037
      元），原告巳○○目前擔任補習班老師（96年度薪資所得
      為605,216元），業經原告陳明在卷，並有財政部台灣省
      中區國稅局96年度綜合所得稅各類所得資料清單1紙、財
      政部台灣省中區國稅局95、96年度綜合所得稅納稅證明書
      2紙附卷可稽，是以渠等既有固定之收入，依渠等之收入
      應認尚足以維持生活。再按勞動基準法第54條第1項第1款
      之規定，勞工年滿65歲者須強制退休，據此，原告2人須
      年滿65歲後始得認其不足以維持生活，而得請求其子女及
      配偶共同扶養。
    2.原告午○○事發時為47歲 (48年4月22日生)，原告巳○○
      則為42歲 (53年3月26日生)，依95年台灣地區簡易生命表
      有關男性、女性平均餘命之記載，原告午○○平均餘命為
      32.93年，原告巳○○平均餘命為37.97年，於年滿65歲時
      ，其得請求扶養之平均餘命，原告午○○為14.93年、原
      告巳○○為14.97年。又依96年臺灣地區家庭收支調查報
      告之記載，台灣平均每戶家庭最終消費支出為716094 元
      ，平均每戶人數為3.38人，則每人每年平均支出為211862
      元（小數點以下四捨五入），原告2人請求扶養費用應以
      每年211862元為允當。如上所述，彭柏薰應負擔之扶養義
      務為3分之1。爰依霍夫曼法扣除中間利息後，原告午○○
      所受扶養費之損害為772649元【計算式：《211862×10.
      00000000+211862× (10.00000000-00.00000000）×0.93
      》÷3=772649，小數點以下四捨五入】；原告巳○○所受
      扶養費損害為774263元【計算式：《211862×10.0000000
      0+211862× (10.00000000-00.00000000）×0.97》÷3=7
      74263，小數點以下四捨五入】。
（四）精神慰撫金部分：按慰撫金之賠償須以人格權遭遇侵害，
      使精神上受有痛苦為必要，其核給之標準固與財產上損害
      之計算不同，然非不可斟酌雙方身分資力與加害程度，及
      其他各種情形核定相當之數額（最高法院51年台上字第
      223號判例參照）。被告酉○○、子○○、己○○、甲○○、丁○○、壬○○、癸○○、寅○○、亥○○、宙○○
      、Ａ○○等11人因故殺害彭柏薰致死，原告午○○、巳○○頓失獨子，精神所受創痛甚鉅，是原告請求精神慰撫金
      ，均屬有據。查原告午○○高中畢業，目前擔任技師工作
      ，有1筆土地（現值約630664元）、1棟房屋（現值約2889
      00元）、汽車1部（三陽、1590CC、1992年出廠）；原告
      巳○○高中畢業，目前擔任補習班老師，有房屋1棟（現
      值約605800元）、土地1筆（現值約346625元）、汽車1部
      （日產、1998CC、2003年出廠）、投資2筆（凱基證券股
      份有限公司1195元、國巨股份有限公司1081元）；被告酉
      ○○高中肄業，目前從事包工程工作，年收入3、40 萬元
      ；被告宇○○為家管，國中畢業；被告己○○目前在臺中
      看守所，國中肄業；被告未○○為國中畢業，從事煮飯工
      作，月入18000元；被告甲○○為高中畢業，目前無業；
      被告乙○○為高中畢業，目前包小型工程，月入3萬元；
      被告丁○○為國中畢業，目前從事鐵工，月入25000元；
      被告兼法定代理人丙○○為國中畢業，目前無業；被告壬○○為國中畢業，目前無業；被告庚○○為初中畢業，目
      前無業。被告癸○○為高中肄業，目前從事車床工作，月
      入2萬元；被告丑○○為國中畢業，目前務農；被告辛○○為國中畢業，目前家管；被告亥○○為國中畢業，目前
      從事香菇採收工作，月入2萬元；被告天○○為國中畢業
      ，從事水電工作，月入4萬元；被告卯○○為高中肄業，
      目前家管；被告宙○○為國中畢業，目前待業中；被告兼
      法定代理人玄○○為國中畢業，目前待業中；被告兼法定
      代理人申○○為國中畢業，目前待業中；被告Ａ○○為國
      中畢業，目前從事建築工作，月入23000元至25000元；被
      告黃○○為國中畢業，目前從事務農工作；被告地○○為
      國小畢業，目前家管等情，業經兩造陳明在卷，復有財政
      部台灣省中區國稅局96年度綜合所得稅各類所得資料清單
      1紙、財政部台灣省中區國稅局95、96年度綜合所得稅納
      稅證明書2紙、財政部台灣省中區國稅局財產歸屬資料清
      單2紙在卷可參。爰審酌兩造上開身分、教育程度、經濟
      能力等項，及被告酉○○等11人共同故意殺害被害人彭柏
      薰致死、原告2人所受精神痛苦甚鉅之程度等情狀，認原
      告午○○、巳○○各請求200萬元為適當，逾此數額之請
      求，為無理由
（五）綜上，原告午○○因彭柏薰死亡所受之損害共計0000000
      元（計算式：11830＋472680＋772649＋0000000＝000000
      0）；原告巳○○所受損害為0000000元（計算式：774263
      ＋0000000＝0000000）。
柒、復按連帶債務之成立，以數人負同一債務而明示對於債權人
    各負全部給付之責任，或法律有明文規定者為要件，此觀民
    法第272條第1、2項規定自明。經查被告戌○○、宇○○、
    未○○、乙○○、丙○○、庚○○、丑○○、辛○○、辰○○、天○○、卯○○、玄○○、申○○、黃○○、地○○依
    民法第187條第1項規定，雖應與被告酉○○、己○○、甲○○、丁○○、壬○○、癸○○、寅○○、亥○○、宙○○、
    Ａ○○等負連帶賠償責任，惟被告戌○○、宇○○、未○○
    、乙○○、丙○○、庚○○、丑○○、辛○○、辰○○、天
    ○○、卯○○、玄○○、申○○、黃○○、地○○之間，僅
    係對原告負同一債務，其彼此間並非連帶債務關係，性質上
    應屬不真正連帶債務關係。是如主文第一項至第十一項所命
    給付，如其中一被告為給付，於給付範圍內其餘被告免給付
    義務，爰判決如主文第十二項所示。另原告請求被告戌○○
    、宇○○、未○○、乙○○、丙○○、庚○○、丑○○、辛○○、辰○○、天○○、卯○○、玄○○、申○○、黃○○
    、地○○分別與被告酉○○、己○○、甲○○、丁○○、壬○○、癸○○、寅○○、亥○○、宙○○、Ａ○○連帶給付
    部分，應予准許。
捌、綜上所述，原告依侵權行為之法律關係，請求被告酉○○、
    子○○、己○○、甲○○、丁○○、壬○○、癸○○、寅○○、亥○○、宙○○、Ａ○○應連帶給付原告午○○000000
    0元、原告巳○○0000000元，及均自起訴狀繕本最後送達被
    告翌日即96年7月23日起至清償日止，按年息百之5計算之利
    息，且就上開給付數額，被告戌○○、宇○○應與被告酉○○連帶給付，被告未○○應與被告己○○連帶給付，被告乙○○應與被告甲○○連帶給付，被告丙○○應與被告丁○○
    連帶給付，被告庚○○應與被告壬○○連帶給付，被告丑○○、辛○○應與被告癸○○連帶給付，被告辰○○應與被告
    寅○○連帶給付，被告天○○、卯○○應與被告亥○○連帶
    給付，被告玄○○、申○○應與被告宙○○連帶給付，被告
    黃○○、地○○應與被告Ａ○○連帶給付部分，及主文第一
    項至第十一項所命給付，其中一被告為給付時，其餘被告於
    給付範圍內免給付義務，為有理由，應予准許；逾此範圍之
    請求，即屬無據，應予駁回。
玖、原告陳明願供擔保，聲請宣告假執行，經核原告勝訴部分，
    合於法律規定，爰酌定相當之擔保金額宣告之；原告其餘假
    執行之聲請，因訴之駁回而失所附麗，不予准許。
拾、本件事證已臻明確，兩造其餘攻擊防禦方法及舉證，核與判
    決結果不生影響，毋庸一一論述，併此敘明。
拾壹、本件原告提起刑事附帶民事訴訟，而由本院刑事庭依刑事
      訴訟法第504條第1項規定，裁定移送前來，依同條第2項
      規定免繳納裁判費，其於本院審理期間，亦未滋生其他訴
      訟必要費用，並無訴訟費用負擔問題，附予敘明。
拾貳、假執行之依據：民事訴訟法第390條第2項。
中    華    民    國    98    年    1    月     21    日
                  民事第一庭    法  官  陳學德
正本係照原本作成。
如對本判決上訴，須於判決送達後20日內向本院提出上訴狀。
中    華    民    國    98    年    1    月     21    日
                                書記官


司法院資訊處製作；財團法人民間司法改革基金會備份。
